<!-- install.packages(rmarkdown) -->
---
title: "R Notebook"
author: "amb-costa"
organization: Google Professional Certificate
output:
  html_notebook :
    highlighter : tango
---

<h2>Introducción al Proyecto</h2>

La empresa **Cyclistic** busca **crear una nueva estrategia de marketing para convertir a sus clientes ocasionales a membresías anuales**. Se quiere maximizar esta cantidad de membresías, ya que son mucho más rentables que el resto de los planes. Se asigna la siguiente pregunta: *"¿En qué se diferencian los socios anuales y los ciclistas ocasionales con respecto al uso de las bicicletas de Cyclistic?"*

Se tiene esta información sobre las características de Cyclistic

-   5824 bicicletas con georreferencia

-   692 estaciones en Chicago

-   Tres tipos de planes: un solo viaje, día completo, membresías anuales

    -   Las membresías anuales se consideran **miembros** de Cyclistic

    -   Los planes individuales y diarios se consideran como **ciclistas ocasionales**

-   Además de las bicicletas comunes, se tienen bicicletas reclinadas, triciclos manuales y bicicletas de carga

    -   92% de usuarios utilizan bicicleta normal

    -   8% utiliza alguna opción asistida

-   Alrededor del 30% de los usuarios utiliza los servicios para ir al trabajo. El motivo principal de uso es recreación

-   Las campañas digitales disponibles incluyen correos electrónicos y publicaciones en redes sociales, entre otros

<h2>Preguntar</h2>

Al considerar la pregunta recibida anteriormente, se reconoce la expectativa de comparar los dos tipos de membresía en base a otras métricas comunes. Se acepta la información previa como verídica, pero debiera confirmarse contra los datos reales una vez se tenga acceso a ellos. Se reformula la pregunta recibida en cinco preguntas **SMART**, destacando las más importantes para este trabajo:

-   **¿Qué significa medir con respecto al uso?**

-   **¿Se asume que hay una diferencia entre ambos tipos de planes. Cómo se mide esa diferencia?**

-   Esa diferencia, ¿Puede traducirse a una campaña de marketing?

-   ¿Es relevante o eficiente el transformar clientes ocasionales a membresías anuales?

-   **Se usarán datos históricos de los últimos 12 meses. Estas diferencias, ¿Cambian con los meses?**

Los *Stakeholders* dentro de la empresa son:

-   **Lily Moreno**: Directora de Marketing y Gerente. Responsable del desarrollo de campañas

-   **Equipo de Análisis Computacional**: Equipo donde pertenezco, encargados del trabajo con datos en Cyclistic

-   **Equipo Ejecutivo**: Equipo de jerarquía superior que tomará las decisiones

Se concluye que la diferencia entre planes se podría relacionar con características de los viajes, como duración de un trayecto o popularidad de una estación. La manera más directa de revisar estas relaciones es a través de la estadística, lo que brinda la oportunidad de comunicarse con el Equipo Ejecutivo utilizando herramientas que podrían reconocer. Finalmente, debido a la naturaleza del medio de transporte, debiera considerarse el mes o estación del año durante el proceso de análisis

### Se establece el **Problema Empresarial**: Cyclistic quiere aumentar su rentabilidad transformando sus clientes ocasionales a membresías anuales. Para esto, *se estudian los viajes realizados durante el año 2024, para buscar relaciones entre ambas membresías y otras variables asociadas a los viajes*. Las diferencias entre esas relaciones serán usadas para crear campañas de marketing que incentiven esta captura

<h2>Preparar</h2>

Se utilizan los datos públicos de **Divvy Bikes**, que son [gestionados, entregados y actualizados mensualmente](https://divvybikes.com/system-data) por **Motivate International Inc.** con autorización de la Ciudad de Chicago, USA. Notar que la empresa en cuestión no es Cyclistic, pero serán equivalentes para efectos de este caso práctico.

Esta fuente de datos contiene información desde el año 2013, y se actualiza de forma mensual desde abril del 2020. Previo a la publicación de los datos, se anonimiza todo viaje, y se excluyen tanto viajes de prueba como viajes de duración menor a 60 segundos. Se puede acceder a estos datos de forma directa en la página de Divvy Bikes, o a través de otras plataformas como `Kaggle` y `Tableau`

Como miembro del equipo de análisis computacional de Cyclistic, tengo permiso y acceso a estos **datos internos y de primera fuente**. En la realidad, estos datos son **de tercera fuente**. Cyclistic captura sus propios datos de forma regular y los somete a una limpieza previa para compartir su acceso en distintas plataformas, por lo que cumplen con el estandar **ROCCC** y son **confiables, originales, coherentes, actuales y citados**

Se descargan los archivos correspondientes a los doce meses del año 2024, que consisten en archivos `.comma-separated values` de formato `2024MM-divvy-tripdata.csv`. Se utiliza `Google Big Query` para la exploración de la mitad de los datos debido al tamaño de algunos archivos, por lo que se necesita otro dialecto SQL a futuro. Los archivos siguen el esquema a continuación

```         

  ride_id STRING NULLABLE
  rideable_type STRING NULLABLE
  started_at TIMESTAMP NULLABLE
  ended_at TIMESTAMP NULLABLE
  start_station_name STRING NULLABLE
  start_station_id STRING NULLABLE
  end_station_name STRING NULLABLE
  end_station_id STRING NULLABLE
  start_lat FLOAT NULLABLE
  start_lng FLOAT NULLABLE 
  end_lat FLOAT NULLABLE
  end_lng FLOAT NULLABLE
  member_casual STRING NULLABLE
  
```

Cada viaje es descrito con un id, tipo de membresía, tipo de bicicleta, junto a hora, fecha, id de estación, nombre y coordenadas tanto para estaciones de inicio como término. Estos son datos **estructurados y cuantitativos** con excepción de los ids y nombres para estaciones y tipos de bicicleta y membresía, que se consideran **cualitativos y ordinales**

El atributo *rideable_type* solo admite los valores *clásico* y *eléctrico*, lo que no describe el uso de bicicletas asistidas. Esto genera un **sesgo** respecto a usuarios de bicicletas alternativas; no es posible confirmar las estadísticas previas, ni individualizar su uso.

En base al esquema descrito, se concluye que las membresías pueden ser comparadas en base a tipos de bicicleta, horas del día y estaciones de inicio y término. Es necesario extraer y transformar información para otras **métricas** de frecuencia: *día de la semana, día del mes, estación del año, hora del día, duración del viaje en minutos y ubicación geográfica de las estaciones*

Por lo tanto, un viaje se considera válido cuando *su id de viaje, id para estaciones de inicio y fin, tipo de bicicleta y membresía no son nulos, y el viaje dura entre 1 minuto y 1439 minutos, equivalente a 23 horas y 59 minutos*

El gráfico siguiente describe el tamaño de cada archivo `.csv` en función de su total de filas, donde cada una representa un viaje único. Recordar que aún se necesita realizar una limpieza, por lo que no todos estos viajes serán usados para análisis

```{r echo=FALSE, results=FALSE, file="exp_size.R"}

```

### Tengo autorización para el uso, copia y almacenamiento de la fuente de datos de Cyclistic. Estos datos cumplen con el estándar **ROCCC**, pero se reconoce su sesgo ya que carece de información sobre opciones asistidas. Se establecen los parámetros para medir la validez de un viaje, y las métricas de interés para medir la frecuencia de atributos como día de la semana o ubicación geográfica de estaciones

<h2>Procesar</h2>

Las primeras exploraciones muestran que **todos los id de viaje son únicos y no NULL; todos los viajes tienen tipo de bicicleta y tipo de membresía no NULL; todos los viajes tienen hora de inicio y fin no NULL**. A la vez, se encuentran los siguientes problemas:

-   las id de estaciones no son únicos; no todos los id tienen un nombre de estación asignado
-   algunos viajes tienen valor NULL para id de estación de inicio, fin o ambos
-   todos los viajes tienen coordenadas para su estación de inicio, no así para las estaciones de fin
-   las coordenadas tienen cantidad de decimales distintas para las estaciones
-   algunos viajes se encuentran fuera de los parámetros: duración negativa, duración superior a 24 horas

Como `Big Query` no admite el tamaño de algunos archivos, y para simplificar el manejo y archivado de archivos `.csv`, se utiliza la aplicación gratuita [Superintendent](https://superintendent.app/), creada por [Tanin Na Nakorn](https://github.com/tanin47). Esta aplicación utiliza `DuckDB`, un sistema de administración de bases de datos relacionales enfocado en `On-Line Analytical Processing [OLAP]`*/Procesamiento Analítico en Línea*

Considerar que `DuckDB` posee la extensión [Spatial](https://duckdb.org/docs/stable/core_extensions/spatial/overview.html), que permite trabajos como cálculos de distancias en sistemas de georreferencia; sin embargo, Superintendent no admite su instalación. Por lo tanto, se deben utilizar otras herramientas para el trabajo con coordenadas

El siguiente `query` entrega una tabla que cumple con las condiciones para que un viaje sea válido, descritas en la sección `Preparar`. Recordar que esta instrucción está escrita en el dialecto de [DuckDB](https://github.com/amb-costa/data_analysis/blob/main/finalproject_1/duck.sql), por lo que debe reescribirse para otros dialectos como [Big Query](https://github.com/amb-costa/data_analysis/blob/main/finalproject_1/bigquery.sql). Además, considerar que la tabla descrita es un `placeholder`, y requiere de una ruta de archivo válida. Los resultados se guardan en archivos de formato `mmm_clean.csv`, donde *mmm* representa las tres primeras letras del mes.

```         
WITH clean_station AS(
SELECT 
  station_id AS clean_id, 
  MAX(station_name) AS clean_name, 
  MAX(station_lat) AS clean_lat, 
  MAX(station_lng) AS clean_lng
FROM (
  SELECT 
    start_station_id AS station_id, 
    start_station_name AS station_name, 
    ROUND(AVG(start_lat),3) AS station_lat, 
    ROUND(AVG(start_lng),3) AS station_lng
  FROM "2024MM_csv_file" 
  WHERE start_station_id IS NOT NULL AND start_station_name IS NOT NULL
  GROUP BY start_station_id, start_station_name
  UNION ALL
  SELECT 
    end_station_id AS station_id, 
    end_station_name AS station_name, 
    ROUND(AVG(end_lat),3) AS station_lat, 
    ROUND(AVG(end_lng),3) AS station_lng
  FROM "2024MM_csv_file"
  WHERE end_station_id IS NOT NULL AND end_station_name IS NOT NULL
  GROUP BY end_station_id, end_station_name)
GROUP BY station_id)
SELECT 
  clean.ride_id, 
  clean.member_casual, 
  clean.rideable_type,
  date_diff('minute',clean.started_at,clean.ended_at) AS ride_duration,
  dayname(clean.started_at) AS start_day_week,
  dayofmonth(clean.started_at) AS start_day_month, 
    month(clean.started_at) AS start_month, 
    strftime(clean.started_at, '%X') AS start_time, 
  clean.start_station_id, 
  inicio.clean_name AS start_station_name, 
  inicio.clean_lat AS start_lat, 
  inicio.clean_lng AS start_lng, 
  dayname(clean.ended_at) AS end_day_week,
  dayofmonth(clean.ended_at) AS end_day_month, 
    month(clean.ended_at) AS end_month, 
    strftime(clean.ended_at, '%X') AS end_time, 
  clean.end_station_id, 
  fin.clean_name AS end_station_name, 
  fin.clean_lat AS end_lat, 
  fin.clean_lng AS end_lng
FROM "2024MM_csv_file" AS clean
LEFT JOIN clean_station AS inicio ON (clean.start_station_id = inicio.clean_id)
LEFT JOIN clean_station AS fin ON (clean.end_station_id = fin.clean_id)
WHERE (date_diff('minute',clean.started_at,clean.ended_at) BETWEEN 1 AND 1439) AND clean.start_station_id IS NOT NULL AND clean.end_station_id IS NOT NULL
```

Los resultados de este `query` se resumen en la siguiente tabla:

```{r echo=FALSE, results=FALSE, file="clean_table.R"}
```

También se tiene el gráfico siguiente, que ilustra los porcentajes entre datos válidos e inválidos por mes:

```{r echo=FALSE, file="val_perc.R"}
```

En base a estos resultados preliminares, se realizan las siguientes observaciones:

-   El **el 71,407% de los datos son válidos, y el 28,593% del total son datos inválidos**
-   **Los meses con menos viajes coinciden con las temporadas de climas fríos**. Recordar que Chicago se encuentra en el Medio-Oeste de Estados Unidos, donde las temperaturas pueden descender bajo cero durante los meses de invierno. Es posible que los usuarios prefieran utilizar el automóvil o el transporte público en vez de un método de transporte expuesto. Notar que **estos meses tienen los porcentajes de datos inválidos más bajos**
-   En contraste, **los meses con más viajes coinciden con las temporadas más cálidas**. Chicago es una ciudad turística, donde se realizan diversos eventos como festivales de música; además es la ciudad más poblada del Medio-Oeste del país. A la vez, **estos meses tienen los porcentajes de datos inválidos más altos**

Como analista de datos, realizo las siguientes suposiciones y reparos:

-   Quizá no sea correcto o realista incluir viajes de 1 minuto de duración, ya que es un tiempo muy corto para sacar una bicicleta, realizar un viaje y montar en la estación final. Esta idea debiera ser parte del proceso de análisis
-   Asumo que los usuarios familiarizados con el producto cometen menos errores al registrar su viaje porque saben cómo funciona. Es probable que el número de membresías represente, en cierto grado, a la población de Chicago que utiliza este producto
-   De la misma forma, es probable que el aumento en fallas del registro de viajes coincida con la llegada de turistas, o usuarios que prefieren no utilizar la bicicleta durante los meses más fríos
-   Hay una gran cantidad de datos válidos disponibles para análisis, por lo que se elige continuar con el trabajo. Aún así, se aconsejaría realizar un estudio de los datos inválidos con el equipo de **Ingeniería de Datos**; si mi limpieza fue correcta, implica que la empresa libera más de un 20% de datos sucios al público, y esta información podría revelar problemas con los métodos de captura

Se debe evaluar si se crea un archivo único que reúna los resultados de todas las tablas, o si se mantiene el trabajo por separado; es probable que la `RAM` disponible en `RStudio/Posit Cloud` no permita el trabajo con archivos de gran tamaño. Si el proceso se vuelve engorroso, se debiera considerar utilizar `R` de forma local

### Se limpian los datos a través de `SQL`, resultando un poco menos de 80% de la información inicial; se acepta esta pérdida debido a la cantidad de viajes válidos disponibles. Se observan las primeras tendencias y se entregan opiniones sobre fenómenos relacionados, además de establecer los aspectos técnicos a futuro

<h2>Analizar</h2>

El tamaño del total de archivos a analizar excede la `RAM` disponible en `Posit Cloud`, por lo que se migra el proyecto a `RStudio`, que facilita el uso de R en comparación a otras `IDE` como `VS Code`. Por conveniencia, se unen todos los archivos `.csv` en uno solo, a través de cláusulas `UNION ALL` en `DuckDB`

Una vez instalados los paquetes necesarios, se importa el archivo `clean_union_all.csv` para su uso y revisión. La primera tarea es revisar la efectividad de la limpieza de datos. Una vez se verifique su estado, es posible seguir con el análisis en si



When you save the notebook, an HTML file containing the code and output will be saved alongside it (click the *Preview* button or press *Ctrl+Shift+K* to preview the HTML file).

The preview shows you a rendered HTML copy of the contents of the editor. Consequently, unlike *Knit*, *Preview* does not run any R code chunks. Instead, the output of the chunk when it was last run in the editor is displayed.
